【裁判字號】    96,上易,2984
【裁判日期】    970205
【裁判案由】    妨害自由
【裁判全文】
臺灣高等法院刑事判決                96年度上易字第2984號
上  訴  人
即  被  告  甲○○
                    號
選任辯護人  林正欣律師
上列上訴人因妨害自由案件，不服臺灣宜蘭地方法院96年度易字
第168號，中華民國96年10月18日第一審判決（聲請簡易判決處
刑案號：臺灣宜蘭地方法院檢察署95年度偵字第4056號），提起
上訴，本院判決如下：
    主  文
原判決關於甲○○部分撤銷。
甲○○犯強制罪，處有期徒刑拾月，減為有期徒刑伍月，如易科
罰金，以新臺幣壹仟元折算壹日。
    事  實
一、甲○○於民國95年9月29日凌晨4時10分許，駕駛車牌號碼16
    55-DP號自用小客車，搭載乙○○及姓名年籍不詳綽號「刀
    疤」之成年男子，途經宜蘭縣宜蘭市○○路與農權路交岔路
    口時，為閃避行經該處之丙○○所駕駛之車牌號碼TI-463號
    大貨車，而不慎撞擊騎樓樑柱，乙○○（業經原審法院判處
    有期徒刑1年，減為有期徒刑6月，並諭知易科罰金折算標準
    ）及「刀疤」2人因此遷怒，基於妨害自由之犯意聯絡，一
    同將丙○○強拉下車，以此強暴方式使丙○○行無義務之事
    ，並共同基於普通傷害之犯意，以徒手或摔擲花盆方式毆打
    丙○○成傷（傷害部分業經撤回告訴，未據起訴）。嗣甲○○為求持有大貨車行車執照藉以請求車損賠償，利用其等在
    場人數、體型之優勢，及丙○○前遭乙○○及「刀疤」毆傷
    已生恐懼之心理，對丙○○揚稱如不交付大貨車行車執照，
    即不准丙○○離開現場等語，以脅迫方式妨害丙○○之自由
    。丙○○因而心生畏懼，不得不將大貨車行車執照交付甲○○，而行無義務之事。嗣經附近店家報警處理，始悉上情。
二、案經被害人丙○○訴由臺灣宜蘭地方法院檢察署檢察官偵查
    聲請簡易判決處刑，經原審法院認不宜以簡易判決處刑，改
    依通常程序審理。
    理  由
一、訊據上訴人即被告甲○○雖對於上揭時地由被告甲○○駕車
    搭載同案被告乙○○、「刀疤」，為閃避告訴人丙○○駕駛
    之大貨車而發生交通事故，及同案被告乙○○與「刀疤」下
    車毆打告訴人等情供承不諱，惟矢口否認有何妨害自由犯行
    ，辯稱：其當時因車禍而頭部撞擊擋風玻璃，受有頭皮撕裂
    傷，故並未下車，未向告訴人索取行車執照云云。
二、經查：
（一）上揭事實，業據告訴人於95年9月29日警詢時指稱：「我
      於95年9月29日凌晨4時10分左右，在宜市○○○○○路口
      ，遭不明人毆打，打我的是自小客車1655-DP後座的2名乘
      客」「（打你的2名歹徒，有無明顯特徵？）該2名歹徒體
      型壯碩，均理平頭」「（強要你拿行照給他的是何人？特
      徵為何？）是該自小客車駕駛，身材瘦高、膚白、臉稍長
      」「……該自小客車後方乘客處有2名壯漢下車，走到我
      車旁將我拉下來，並毆打我，我逃跑到旁邊巷口，被他們
      2個追到，並且該2人拿花盆將我擲傷，接著又將我拉到我
      的貨車旁，此時該車駕駛走來要我拿出行照，否則不讓我
      走，我別無他法，只有將行照給他……」等語（見警卷第
      13至15頁），已明確區辨先行下車動手毆打的是後座2 名
      身材高壯之乘客，嗣向其索取行車執照之人是該自小客車
      駕駛。嗣於原審證稱：「（當時甲○○在哪裡？）在駕駛
      座」「（甲○○有無下車？）事後才下車，撞車以後過幾
      分鐘才下車，我去看自小客車撞擊狀況時，甲○○才下車
      」（見原審卷第91頁）、「（在庭被告2位何人有打你？
      ）乙○○。另1個不是甲○○」「（另1個打你的人身材如
      何與乙○○相比？）與乙○○差不多」等語（見原審卷第
      95頁），參以乙○○身高176公分、體重近90公斤，綽號
      「刀疤」之男子體型與被告乙○○相近，此經同案被告乙○○供明（見原審卷第111、112頁），被告身高168公分
      、體重56公斤，亦據被告陳明（見原審卷第112頁），而
      告訴人身高166公分、體重59公斤，亦經告訴人陳述在卷
      （見原審第95頁），則告訴人所描述自後座下車並動手毆
      打之2人身材高大壯碩，駕駛座之人身材瘦高（較告訴人
      高，故以告訴人相對於被告之身高，併被告本身偏瘦之體
      態，形容係瘦高，亦屬合理），適符合該自小客車上被告
      、乙○○及「刀疤」之身形及座位，可見並無混同誤認之
      虞。
（二）又被告自承知道乙○○與「刀疤」下車後有動手毆打告訴
      人，復參事發當時，被告一方有3名青壯年男子在場，同
      案被告乙○○及「刀疤」均身形高大壯碩，告訴人則身形
      瘦小，孤身1人，在人數、體型上明顯處於劣勢；且告訴
      人曾先遭被告乙○○及「刀疤」毆打成傷，傷勢非輕。是
      於此人數、體型相對弱勢、告訴人復前遭對方強拉下車及
      毆傷之情況下，自難期待告訴人對被告脅迫交付行車執照
      之舉，能有何積極之反抗。而告訴人亦於原審證稱：當時
      因遭毆打已甚感害怕，為避免再遭毆打砸傷，也怕被告不
      讓其離去，才交付行車執照等語（見原審卷第98、103 、
      104頁），足見被害人係確因遭被告脅迫始交付行車執照
      。
（三）雖被告以告訴人95年10月3日警詢筆錄之指證，係經警先
      行告知駕駛人為被告甲○○，方經告訴人指認（見警卷第
      16至17頁），告訴人亦於原審證稱：製作警詢筆錄時，是
      員警拿照片並說駕駛人是甲○○，問其是不是甲○○拿其
      行車執照，其沒有看清楚，就指認云云（見原審卷第98頁
      ）。惟依前述，告訴人於95年9月29日案發之初即在警局
      描述後座下車毆打及駕駛座索取行車執照者之特徵及乘坐
      位置，並無混淆。被告又以告訴人於偵查中先稱：是乙○○拿走行車執照；嗣檢察官質以警詢何以陳述是開車之駕
      駛要其拿出行車執照時？又稱：「就是這樣而已」（見偵
      查卷第10頁），先後所述明顯歧異，並請求勘驗偵訊錄音
      以確認告訴人陳述真意。經本院勘驗上開偵查錄音光碟，
      無法讀取（見本院卷第42頁反面），然告訴人對被告之指
      認並無混淆，且除去此次偵查筆錄亦足以認定被告上開犯
      行，故本院不以上開偵詢筆錄為證據。另告訴人雖先後陳
      述不一，尤於原審稱：被告沒有說要交出行車執照，否則
      不得離開，當時是乙○○要看其行車執照，但其沒有拿給
      乙○○，案發當日晚上看不清楚，所以才指認是被告要其
      交出行車執照，對被告印象模糊，在整個過程中被告應該
      沒有講什麼話，且公司有說行車執照可以先給對方，其才
      自己拿出行車執照，又該自小客車之駕駛人沒有下車，應
      該是將行車執照交給乙○○云云，均與前揭警詢所述不同
      。惟衡以事發之初較少權衡利害，且告訴人於原審亦稱：
      「（警詢及偵查中為何都稱自小客車駕駛要你拿出行照，
      否則不讓你離開？）（沈默後答）我認為我們已經和解了
      ，沒有必要再談那些」（見原審卷第101頁）、「（今天
      開庭之前，公司有無交代你開庭要怎麼講？）說事情過去
      了，已經和解了，不要再談那個事」「（何謂不要再談那
      個事？）我受傷的部分已經賠償，公司的證件也已經拿回
      來，叫我不要再去追究這件事情」（見原審卷第104至105
      頁）、「（今日作證是否害怕？）會」「（為何會害怕？
      ）在現在看到2位被告還是會緊張」「……所有事情都和
      解，不必追究……」等情（見原審卷第107頁），足見告
      訴人於原審所為上開證詞，係基於業經和解及面對被告在
      庭之壓力而出言迴護，以其警詢之初所為陳述合於事實；
      且該警詢筆錄之製作亦無不可信之情況，並為證明犯罪事
      實所必要，亦適為證據，自具證據能力。
（四）至證人簡李慧志雖於原審證述：並未看到打架及遞交行車
      執照之情形，對現場有幾個人身材壯碩也沒有印象（見原
      審卷第44至46頁），雖其未看到事發情況如何？究竟是何
      人向告訴人要索行車執照？然其係因先看到自小客車撞到
      樑柱，乃以電話報案有車禍發生，於打電話時聽到有在罵
      粗話及砸花盆之聲音，後來就沒有再探頭出去看，經其陳
      述甚明（見原審卷第47頁），但告訴人確因遭乙○○及「
      刀疤」強拉下車並毆打成傷，其行車執照亦確遭取走，自
      不因證人簡李慧志未看清楚現場情況，即可否認被告上揭
      犯行。又同案被告乙○○雖於警詢及原審供稱：係告訴人
      自己交給其行車執照，被告並未下車云云（見警卷第6頁
      反面、原審卷第26、108、116頁），與前揭事證不符，亦
      無非推諉及迴護之詞，不足採信。被告另提出診斷證明書
      ，辯以：其頭部受傷不可能下車去向告訴人要行車執照云
      云，尤無足取。
（五）綜上所述，本件事證明確，被告所辯顯係事後卸責之詞，
      不足採信，其犯行堪以認定。
三、核被告所為，係犯刑法第304條第1項強制罪。公訴人雖認被
    告、同案被告乙○○係以強拉告訴人下車及毆打告訴人之強
    暴、脅迫方式，要求告訴人交付行車執照，因認被告與同案
    被告乙○○、「刀疤」互有犯意聯絡及行為分擔。惟本件乃
    自小客車撞車後，自小客車後座乘客（指乙○○及「刀疤」
    ）強拉告訴人下車並將告訴人毆傷；嗣被告方出面要求交付
    行車執照，尚難認被告就同案被告乙○○及「刀疤」就強拉
    被害人下車及毆傷行為有何共同犯意聯絡，故前面之強制行
    為乃同案被告乙○○、「刀疤」2人共同所為；嗣脅迫告訴
    人交付行車執照部分，則係被告單獨所為，與同案被告乙○○、「刀疤」2人並不成立共同正犯。
四、原審認被告所犯罪證明確，予以論罪科刑，固非無見。惟起
    訴書係起訴被告與同案被告乙○○、「刀疤」3人共同基於
    傷害及妨害自由之犯意聯絡，推由乙○○強拉告訴人下車後
    ，由乙○○與「刀疤」聯手毆打告訴人成傷（傷害部分已撤
    回告訴，未據起訴），以此強暴、脅迫之方式，要求告訴人
    賠償車禍損失，並由被告攔阻告訴人之去路，聲稱若不交付
    上開大貨車之行車執照，即不准告訴人離開現場，告訴人擔
    心受害，無奈將大貨車之行車執照交付給被告，而行無義務
    之事，是起訴範圍顯然包括以強暴方法強拉告訴人下車及施
    以傷害之強暴手段犯行，而認與後續之強制交付行車執照成
    立實質上一強制罪。原審既認被告就此部分並無共同犯意聯
    絡，亦未分擔犯行，即應就此已起訴部分不另為無罪之諭知
    。惟原判決僅於理由內說明被告就此部分不與乙○○、「刀
    疤」成立共同正犯，漏未不另為無罪之諭知，自有未合。被
    告上訴，否認強制犯行，雖無足採，惟原判決關於被告部分
    既有可議，自應由本院就被告部分予以撤銷改判。爰審酌被
    告前有殺人未遂前科（參本院被告前案紀錄表），素行非佳
    ，僅因細故，即強制他人交付行車執照，兼衡犯罪動機、方
    式、目的、犯後雖與告訴人和解，惟犯後否認犯行等一切情
    狀，量處如主文所示之刑。又被告犯罪時間在96年4月24日
    以前，符合中華民國96年罪犯減刑條例所定減刑條件，爰依
    該條例第7條、第2條第3項予以減刑，並依同條例第9條規定
    諭知易科罰金之折算標準。
五、不另為無罪之諭知部分：
    公訴意旨另以：被告就強拉告訴人下車及施以傷害之強暴手
    段部分，與同案被告乙○○、「刀疤」成立共同正犯，此部
    分亦涉有刑法第304條第1項之強制罪嫌。惟尚難遽認被告有
    何此部分犯行，已如前述，此外復查無其他積極證據足資證
    明被告有何此部分犯行，自屬不能證明其此部分犯罪。惟公
    訴人既認此係一強制犯行，僅成立一強制罪，爰不另為無罪
    之諭知。
據上論結，應依刑事訴訟法第369條第1項前段、第364條、第299
條第1項前段、刑法第304條第1項、第41條第1項前段、刑法施行
法第1條之1第1項、第2項前段、中華民國96年罪犯減刑條例第2
條第1項第3款、第7條、第9條，判決如主文。
本案經檢察官郭弘佑到庭執行職務。
中    華    民    國    97    年    2     月    5     日
                  刑事第二庭審判長法  官  呂丹玉
                                  法  官  林恆吉
                                  法  官  王詠寰
以上正本證明與原本無異。
不得上訴。
                                  書記官  駱麗君
中    華    民    國    97    年    2     月    5     日
附錄：本案論罪科刑法條全文
刑法第304條
以強暴、脅迫使人行無義務之事或妨害人行使權利者，處3年以
下有期徒刑、拘役或 3 百元以下罰金。
前項之未遂犯罰之。


司法院資訊處製作；財團法人民間司法改革基金會備份。
